【裁判字號】    97,重上,223
【裁判日期】    970813
【裁判案由】    分配表異議之訴
【裁判全文】
臺灣高等法院民事判決                 97年度重上字第223號
上  訴  人  乙○○
訴訟代理人  黃炳飛律師
被  上訴人  甲○○
            丙○○
共      同
訴訟代理人  李宜光律師
上列當事人間請求分配表異議之訴事件，上訴人對於中華民國97
年3月4日臺灣板橋地方法院96年度重訴字第20號第一審判決提起
上訴，本院於97年7月30日言詞辯論終結，判決如下：
    主      文
原判決駁回後開第二項之訴部分及訴訟費用之裁判，均廢棄。
上開廢棄部分，(一)確認被上訴人甲○○、丙○○就附件一所示不
動產所設定最高限額新台幣肆仟萬元抵押債權不存在。(二)原法院
九十四年度執字第三四八七號強制執行事件於民國九十五年十一
月二十日製作之分配表表一，如附件二所示，所載次序四被上訴
人丙○○（原債權人甲○○）之債權原本新臺幣肆仟萬元、分配
金額新臺幣貳仟零肆拾參萬捌仟柒佰柒拾參元，應予剔除，不列
入分配。(三)被上訴人甲○○、丙○○應將如附件一所示之抵押權
登記予以塗銷。
其餘上訴駁回。
第一、二審訴訟費用由被上訴人甲○○、丙○○負擔十分之九，
餘由上訴人負擔。
    事實及理由
一、上訴人起訴主張：
  (一)緣上訴人之被繼承人陳慶生於民國（下同）77年6 月10日曾
    提供如附表（即附件一）所示（另包含已拍定之同地段134
    之2 地號土地）之不動產設定本金最高限額新臺幣（下同）
    4,000 萬元之抵押權（下稱系爭抵押權）予原債權人即被上
    訴人甲○○，預為借款之擔保；惟實際並未發生借貸之事實
    。上訴人之被繼承人陳慶生於80年10月3日死亡，依法雖由
    上訴人及訴外人陳國輝、朱惠玲、朱國雄繼承，惟疏於處理
    ，遲未辦理繼承相關事宜，不意被上訴人甲○○竟以另筆被
    繼承人陳慶生之債務未清償為由，於取得執行名義後，除逕
    聲請原法院強制執行上訴人因繼承而取得如附表所示土地應
    有部分2分之1外，並將上訴人本即所有2分之1之系爭土地一
    併查封、拍賣，案經原法院分94年度執字第3487號受理，於
    95年3月15日將其中甲標（即同附表所示地段134之2 地號土
    地）部分以36,890,000元之價格拍定；繼於95年5 月11日作
    成分配表，嗣於95年11月20日更正分配表（下稱系爭分配表
    ），實行分配。經債務人即上訴人依據強制執行法第39條之
    規定聲明異議，主張應將該不實之債權予以剔除，並依同法
    第41條第1 項前段之規定，提起本件訴訟，而被上訴人丙○
    ○、甲○○間債權之讓與是否適法，效力如何，有必要將二
    人列為共同被上訴人。
  (二)查本件被上訴人甲○○雖於執行程序開始後，先行具狀行使
    抵押權，聲明參與分配，嗣於95年11月7 日陳報執行法院，
    並以律師函通知上訴人，債權業於95年10月13日全部轉讓予
    被上訴人丙○○，惟並未為抵押權內容變更，但分配表卻根
    據其片面聲明狀逕改列被上訴人丙○○為第一順位抵押權之
    債權人，其法律依據何在？次查，本件被上訴人丙○○陳稱
    業於95年10月13日自被上訴人甲○○受讓該筆債權，惟既未
    交付證明債權之文件，亦未為抵押權變更登記，說已合法受
    讓債權，孰能置信。另讓與人已將債權之讓與通知債務人者
    ，縱未為讓與或讓與無效，債權人仍得以其對抗受讓人之事
    由對抗讓與人。債務人於受通知時，所得對抗讓與人之事由
    ，皆得以對抗受讓人
  (三)本件系爭抵押權設定後，於存續期間內，被上訴人即債權人
    甲○○從未交付分文予上訴人之被繼承人陳慶生，故自始未
    曾發生債權，從而系爭抵押權即失所附麗，被上訴人逕以登
    記之債權額陳報法院，實行抵押權，主張第一順位優先分配
    ，實無理由，自不得列入分配表受償，而應予剔除。
  (四)被上訴人如主張系爭抵押權擔保之債權確實存在，則應就其
    存在及已交付之事實，負舉證責任，不容空言，否則自始未
    發生之債權，嗣後焉有發生轉讓之餘地？是所謂轉讓債權一
    事顯出於掩飾不實，係屬通謀，而為無效，被上訴人仍執以
    向執行法院主張有優先受償之權利，上訴人私權已生受侵害
    之危險，自有請求確認本件抵押債權不存在之利益。
  (五)系爭抵押權已逾設定之存續期間（77年6月9日至87年6月9日
    ）久矣，既無擔保之債權存在，將來亦確定不可能發生債權
    ，上訴人自得請求塗銷系爭抵押權之登記。綜上，被上訴人
    所謂4,000 萬元抵押債權，事實上不存在，且系爭抵押權亦
    因存續期間於87年6月9日屆滿而消滅。
  (六)求為判決：
    1.原法院94年度執字第3487號清償債務強制執行事件，95年
      11月20日分配表，表1第4欄，對第一順位抵押債權被上訴
      人丙○○所分配20,438,773元，應予剔除，更正為0元。
    2.請求確認被上訴人甲○○、丙○○就附表所示不動產所設
      定最高限額4,000萬元抵押債權不存在。
    3.被上訴人甲○○應將如附表所示之本金最高限額抵押權登
      記塗銷。
    4.原法院94年度執字第3487號清償債務強制執行事件，除已
      拍定部分外之強制執行程序外，應予撤銷。
二、被上訴人則以：
  (一)被上訴人甲○○對於上訴人之被繼承人陳慶生（繼承人為上
    訴人乙○○及訴外人陳國輝、朱國雄、朱惠玲）有77年6月9
    日4,000萬元借款債權（下稱系爭4,000萬元債權）和自77年
    6月9日起至清償日止之利息債權，連同所擔保之系爭抵押權
    。被上訴人甲○○對於上訴人乙○○及訴外人陳國輝、朱國
    雄、朱惠玲擁有19,985,002 元債權（即2,600萬元扣除已受
    清償部分之餘額）及自87年11月30日起至清償日止按年息5%
    計算之利息債權。被上訴人甲○○已分別於95年10月16日、
    同年11月7 日具狀向原法院執行處陳報，請原法院往後將94
    年度執字第3487號強制執行事件之訴訟文件及分配款逕交付
    予被上訴人丙○○或其委任之律師，俾利後續程序進行，故
    原法院執行處遂更正分配表上債權人姓名欄之記載，並無任
    何違法。
  (二)系爭4,000 萬元債權確屬真正，本件事實經過為上訴人之被
    繼承人陳慶生，由其孫陳國輝擔任代表人，自76年12月起陸
    續向被上訴人甲○○借款，並簽立字據，迄至77年6月9日訴
    外人陳國輝要再借1,500萬元，借貸之金額合計已達4,000萬
    元，被上訴人甲○○乃要求設定抵押權始肯再借，因之訴外
    人陳慶生乃簽立4,000 萬元借據，其代表人陳國輝亦同時簽
    署，並換回原有零散借據，同時辦理設定系爭抵押權。嗣訴
    外人陳慶生復再借款，於77年9月20日再借一筆1,200萬元之
    際，雙方乃再次會帳，由訴外人陳慶生、陳國輝簽立2,600
    萬元借據，並分別於77年9 月20日至同年10月28日辦理抵押
    權設定，前開抵押權設定程序之辦理，均經訴外人陳慶生同
    意並親自用印辦理，故上開金錢借貸關係、2 紙借據書立及
    抵押權之設定，均確屬真正。
  (三)上訴人被繼承人陳慶生對被上訴人甲○○提起偽造文書罪及
    詐欺罪之自訴，業經臺灣高等法院79年度上更(一)字第524 號
    、最高法院80年台上字第6060號判決被上訴人甲○○無罪確
    定。
  (四)上訴人之被繼承人陳慶生之繼承人即上訴人乙○○及訴外人
    陳國輝、朱國雄、朱惠玲對被上訴人甲○○提起確認債權不
    存在及塗銷抵押權訴訟，亦業經臺灣高等法院以82年度重上
    字第453 號、最高法院以84年台上字第1053號判決定讞，認
    定系爭4,000萬元之借據及借貸關係確屬真正。
  (五)本件訴訟係因被上訴人甲○○前於89年間，將系爭抵押權及
    借款債權向法院聲請89年度拍字第4065號拍賣抵押物裁定確
    定，經向原法院聲請強制執行（原法院90年度執字第3944號
    ），因無人應買而視為撤回執行後，嗣因被上訴人甲○○將
    借款債權及抵押權轉讓讓予被上訴人丙○○，期間因文件交
    接發生誤差，遺失系爭4,000 萬元債權之借據原本，上訴人
    眼見有機可乘，乃任意藉故提起本件訴訟。惟由前述諸多證
    據，以及上訴人於被上訴人甲○○委請律師辦理前開拍賣抵
    押物強制執行程序中，從未提出任何異議，顯可證明上訴人
    對於系爭4,000 萬元債權及系爭抵押權之存在，確實原無異
    議，從而其於本件訴訟之主張實無理由等語，以為抗辯。
三、原審為上訴人敗訴之判決，上訴人提起上訴，上訴聲明：(一)
    原判決廢棄。(二)臺灣板橋地方法院94年度執字第3487號清償
    債務強制執行事件，對被上訴人丙○○所分配20,438,773元
    ，應予剔除，更正為零元。(三)請求確認被上訴人甲○○、丙
    ○○就附表所示不動產所設定最高限額4,000 萬元抵押債權
    不存在。(四)被上訴人甲○○、丙○○應將如附表所示之抵押
    權登記予以塗銷。(五)臺灣板橋地方法院94年度執字第3487號
    清償債務強制執行事件，除已拍定部分外之強制執行程序，
    應予撤銷。被上訴人答辯聲明：上訴駁回。
四、本件不爭執事項：訴外人陳慶生之繼承人有上訴人及訴外人
    陳國輝、朱惠玲、朱國雄4人，本件僅由上訴人1人提起訴訟
    。
五、本件爭點：
  (一)上訴人被繼承人陳慶生是否有向被上訴人甲○○借4,000 萬
    元？被上訴人甲○○所提出之借據影本，是否真正？是否足
    以證明上訴人被繼承人陳慶生有向被上訴人甲○○借到4,00
    0萬元？
  (二)被上訴人對上訴人被繼承人陳慶生之系爭抵押債權，是否存
    在？
  (三)被上訴人甲○○是否確將系爭抵押債權讓與被上訴人丙○○
    ？
六、經查：
  (一)被上訴人甲○○執臺灣板橋地方法院90年10月3 日板院通民
    執廉字第54345 號債權憑證，對債務人即上訴人與訴外人陳
    國輝、朱國雄、朱惠玲所有座落臺北縣五股鄉○○○段成子
    寮小段134、134之1、134之2、136之6、136之7、136之8、1
    36之9地號土地聲請強制執行，案由原法院94年度執字第348
    7號清償債務強制執行案件執行中。
  (二)被上訴人甲○○於94年7 月25日提出抵押權設定契約書正本
    、他項權利證明書正本、債權證明影本即77年6月9日系爭借
    據，聲明參與分配。於強制執行程序中，被上訴人甲○○、
    丙○○從未提出系爭4,000 萬元抵押債權借據原本（原法院
    執行卷(二)第303頁）。
  (三)嗣於95年10月23日，被上訴人甲○○向原法院民事執行處陳
    報伊已於95年10月13日將下列債權全部轉讓與被上訴人丙○
    ○：「1.陳報人甲○○對陳慶生（繼承人為乙○○、陳國輝
    、朱國雄、朱惠玲）所擁有之77年6月9日四千萬元借款債權
    及自77年6月9日起至清償日止之利息債權，連同所擔保之本
    金最高限額四千萬元抵押權。2.陳報人甲○○對乙○○、陳
    國輝、朱國雄、朱惠玲所擁有之一千九百九十八萬五千零二
    元債權及自87年11月30日起至清償日止按年息百分之五計算
    之利息債權。」（原法院執字卷(二)第324 頁、原審卷第52頁
    ）。
  (四)原法院民事執行處於95年7 月26日作成分配表，嗣於95年11
    月20日作成更正之分配表，上訴人於95年12月4 日對系爭分
    配表提起聲明異議，並於96年1月8日提起本件分配表異議之
    訴。
  (五)以上經本院調閱原法院94年度執字第3487號清償債務強制執
    行案件卷宗查核屬實，可以認定。
七、按查強制執行法第39條，原規定債權人僅得就「分配表金額
    之計算及分配之次序」，聲明異議；85年10月9 日則將異議
    之事由擴張，修正為債權人及債務人得對於分配表所載各債
    權人之債權或分配金額，聲明異議。是強制執行法第39條第
    1 項既已修正為債權人得對於分配表所載各債權人之債權是
    否真正為異議，依上述說明，本件分配表異議之訴，自得依
    上訴人之主張就分配表所載債權是否真正為審究。「抵押權
    人行使抵押權聲明參與分配時，應提出其權利證明文件，雖
    無執行名義亦得為之；惟最高限額抵押，抵押權成立時，可
    不必先有債權存在，縱經登記抵押權，因未登記已有被擔保
    之債權存在，如債務人或抵押人否認先已有債權存在，或於
    抵押權成立後，曾有債權發生，而從抵押權人提出之其他文
    件為形式上之審查，又不能明瞭是否有債權存在時，法院既
    無由准許拍賣抵押物（最高法院71年台抗字第306 號判例參
    照）亦無從准予參與分配。是無執行名義抵押權人行使抵押
    權，其債權證明文件以形式審查與最高限額抵押登記範圍相
    符，為其參與分配之最低要件。又分配表異議之訴，不僅在
    救濟分配順序之違誤，亦兼及債權實際有無、金額之多寡，
    此觀之強制執行法第39、41條可明，他債權人如以無執行名
    義最高限額抵押權人並無實際債權存在為由，提起分配表異
    議之訴，實與確認他人債權不存在之訴無殊，自應由無執行
    名義抵押權人就抵押債權確定日前債權存在之事實負立證責
    任。」最高法院91年台上字第273號判決、95年台上字第169
    5號判決要旨參照。
  (一)系爭抵押權之原權利人即被上訴人甲○○係以債權證明文件
    及最高限額抵押權文件，而非以執行名義文件聲明參與分配
    ，為前揭理由六所認定之事實，嗣被上訴人甲○○將系爭4,
    000 萬債權及系爭抵押權讓與予被上訴人丙○○，原法院民
    事執行處作成系爭分配表，將被上訴人丙○○列為表1第4欄
    之第1順位抵押權，債權原本為4,000萬元，分配金額為20,4
    38,773元，有系爭分配表在卷可稽（原審卷第32至33頁）。
    上訴人對被上訴人丙○○之分配金額及系爭4,000 萬元抵押
    債權聲明異議，揆諸首揭說明，應由無執行名義抵押權人即
    被上訴人等就抵押債權之存在，負舉證責任。
  (二)被上訴人甲○○等就抵押債權之存在，提出77年6月9日借據
    影本、被繼承人陳慶生自訴被上訴人甲○○之偽造文書及詐
    欺罪案件、上訴人與訴外人陳國輝、朱國雄、朱惠玲對被上
    訴人甲○○提起之確認債權不存在及塗銷抵押權訴訟案件為
    證（見96年2月8日答辯狀，原審卷第47頁反面、第49頁）。
    經查：
  1.77年6月9日借據影本部分：
    (1)77年6月9日借據影本記載以：「茲因借款人陳慶生代表人
      陳國輝向甲○○借到新台幣肆仟萬整無誤，約定條件如下
      ：(一)期限自民國七十七年六月九日至七十八年六月八日止
      ，(二)利息按每佰元月息壹元整，以每個月為一期，如積欠
      達二期者，借用期即視為屆滿，(三)借用期限屆滿及視為屆
      滿之情形，不為清償者，願逕受法院強制執行。借款人：
      陳慶生……代表人：陳國輝……」（原審卷第54頁），上
      訴人否認借據之真正，被上訴人甲○○等於強制執行程序
      及本院言詞辯論終結前，未能提出系爭4,000 萬元債權之
      77年6月9日借據原本。
    (2)被上訴人甲○○等稱前開借據之簽名曾據法務部調查局鑑
      定屬實云云。惟查，法務部調查局鑑定通知書記載以：「
      送鑑資料及分類：一借據（77.6.9）上『陳國輝』簽名字
      跡編為甲類。二借據（77.9.20）上『陳國輝』簽名字跡
      編為乙類。三77年自字第一一五一號卷內第二十八、一一
      九頁及78年…字第四四五六號卷內第四十二、一０九背面
      、一五一頁上『陳國輝』簽名字跡編為丙類。鑑定結果：
      一甲類、乙類、丙類三類簽名字跡均相同。二送鑑借據資
      料上『陳慶生』簽名字跡，因書寫緩慢，字跡僵硬滯澀，
      筆跡特徵不顯著。無法進行比對。」，有被上訴人丙○○
      於95年12月8 日提出之民事陳報暨聲請續行訴訟狀所附法
      務部鑑定通知書可稽（原法院執字卷(二)第349至365頁）。
      故77年6月9日借據上陳慶生簽名字跡部分，無法鑑定，為
      可認定之事實。
    (3)上訴人與訴外人陳國輝、朱國雄、朱惠玲共同對被上訴人
      甲○○訴請確認債權不存在等事件，即臺灣臺北地方法院
      82年重訴字第27號案，被上訴人甲○○於其82年2 月22日
      提出之民事準備書(二)狀內自認：「查原告陳國輝自76年12
      月起，即因嗜賭成性積欠賭債，先後陸陸續續向被告（按
      即被上訴人甲○○）借款並簽立字據，迄至77年6月9日陳
      國輝要再借一千五百萬元（此業據證人陳世力於臺灣高等
      法院七十九年上更(一)字第五二四號刑事案件中結證綦詳）
      ，借貸之金額計已達四千萬元，被告乃要求陳國輝設定抵
      押始肯再借，因之陳國輝乃與陳慶生共同簽立借據（被證
      一），並換回原有零散借據，並辦理設定抵押四千萬元（
      77年莊登字第16231號，被證三）……」（臺北地院82年
      重訴字第27號卷，第31至32頁反面），被上訴人等訴訟代
      理人於本院言詞辯論期日表示前開內容屬於真正（本院卷
      第76頁反面）。次查，前開臺北地院82年重訴字第27 號
      案件中，被上訴人甲○○之訴訟代理人於82年7月22日言
      詞辯論期日當庭稱：「借款的錢六千六百萬元都是陳國輝
      拿去的……」（臺北地院82年重訴字第27號卷，第45頁反
      面）。
    (4)綜上，由被上訴人甲○○於臺北地院82年重訴第27號案件
      之上開自認可知，本件系爭4,000萬元債權之借款人係訴
      外人陳國輝，雖借貸關係成立以後之上開借據上有上訴人
      之被繼承人陳慶生字樣之簽名，而77年6月9日借據上陳慶
      生簽名字跡部分，無法鑑定為陳慶生所親簽，且雖甲○○
      於該事件嗣後改稱陳國輝為陳慶生之代表人，但並未舉證
      以實其說，乃生自認之效力，亦即該四千萬元之借款人為
      訴外人陳國輝。再者，系爭4,000 萬元之抵押權設定之債
      務人及義務人均為陳慶生，而被上訴人復未能舉證證明陳
      慶生有承擔陳國輝之借款債務，或以交付陳國輝之4,000
      萬元，轉為其對被上訴人甲○○之借貸關係之金錢交付，
      其二人間應無金錢借貸可言。從而，不能僅以借據記載「
      茲因借款人陳慶生代表人陳國輝向甲○○借到新台幣肆仟
      萬整無誤」之文句，遽認被上訴人甲○○有借款4,000萬
      元予上訴人之被繼承人陳慶生。
  2.上訴人之被繼承人陳慶生自訴被上訴人甲○○偽造文書及詐
    欺罪案件部分：
    (1)上訴人之被繼承人陳慶生曾對被上訴人甲○○提起偽造文
      書及詐欺罪自訴，被上訴人甲○○判決無罪，歷審案號為
      臺灣臺北地方法院77年自字第1151號、本院79年上更(一)第
      524 號、最高法院80年台上字第6060號，有各審判決在卷
      可稽（原審卷第56至65頁反面）。前開案卷因已逾保存年
      限銷毀而無法調閱（本院卷第38、50、51、54至56頁）。
    (2)查前開刑事案件最後事實審判決即本院79年上更(一)第524
      號判決理由以「自訴人陳慶生確有向被告甲○○先後貸款
      四千萬元及二千六百萬元，有自訴人陳慶生及其孫陳國輝
      親筆所書借據二紙附卷可證，該二借據陳國輝之簽名確係
      陳國輝親自書寫，業經法務部調查局鑑定屬實，有該局八
      十年七月八日陸(二)字第410370號鑑定通知書附卷可證，
      而陳慶生之簽名，以肉眼比對，顯屬同一人之筆跡，此亦
      有該借據及陳慶生之筆跡可證，若雙方無六千六百萬元之
      貸款關係，自訴人陳慶生及陳國輝豈會無端親自簽立借據
      ，交甲○○持有之理，又甲○○貸款予陳慶生，由其孫陳
      國輝受領，又據證人陳世力在原審及前審結證屬實，……
      」（原審卷第61頁）。
    (3)前開刑事判決認定事實所憑之證據，亦即借據上簽名之法
      務部鑑定通知，證人陳世力證述貸款由訴外人陳國輝受領
      等節，核與前揭(二)之1.(2)、(3)本院以被上訴人甲○○之陳
      述及調查局鑑定通知等證據內容認定本件事實無扞格之處
      ，附此說明。
  3.上訴人與訴外人陳國輝、朱國雄、朱惠玲對被上訴人甲○○
    提起確認債權不存在及塗銷抵押權訴訟案件部分：
    (1)上訴人與訴外人陳國輝、朱國雄、朱惠玲曾對被上訴人甲
      ○○訴請確認債權不存在等案件，歷審案號為臺灣臺北地
      方法院82年重訴字第27號、本院82年重上字第453 號、最
      高法院84年台上字第1053號，有各審判決在卷可稽（原審
      卷第66至82頁）。
    (2)經查：前開確認債權不存在等案件之起訴狀記載：「…
      …二查陳慶生生前對被告（按即被上訴人甲○○）並無任
      何金錢借貸之事實，被告實際亦未交付任何借款與陳慶生
      ，矧被告無業，尤無貸款與人之能力。乃被告竟罔以陳慶
      生向其借款新台幣貳仟陸佰萬元，並於七十七年九月二十
      日就上開一四六、一四七地號土地上之房屋為擔保設定本
      金最高限額壹仟陸佰萬元之抵押權，又於七十七年十月二
      十八日變更登記以一四六、一四七地號及地上建物一併共
      同擔保本金最高限額壹仟陸佰萬元之抵押權。嗣被告又於
      七十七年十月二十八日就上開七七七地號持分土地亦設定
      本金最高限額壹仟萬元之抵押權，均經登記在案。按陳慶
      生既與被告無借貸之關係，被告自無各該抵押債款之債權
      存在……」，以及訴之聲明第一項載明「確認被告與原告
      被繼承人陳慶生間以座落臺北市○○區○○段壹小段壹肆
      陸地號、壹肆柒地號土地，連同地上建物臺北市○○路一
      一八號加強磚造四層房屋為擔保之新台幣壹仟陸佰萬元，
      以及以座落臺北市○○區○○段參小段七七七地號建地應
      有部分陸陸柒零分之肆貳貳為擔保之新台幣壹仟萬元之抵
      押債權均不存在」（臺北地院82年重訴字第27號卷，第5
      頁反面至第7 頁）。臺北地院82年重訴字第27號判決理
      由參、肆記載略以：「參、……揆諸上開判例，自應認被
      告就其與陳慶生間有系爭二千六百萬元消費借貸關係要物
      性之具備，已盡舉證之責……。肆、原告等繼承人陳慶生
      與被告間既存有系爭二千六百萬元之借款債務，原告等就
      系爭土地及房屋所有權受有限制復因彼等被繼承人陳慶生
      生前為被告設定有系爭抵押權所致，……從而原告等請求
      確認系爭二千六百萬元抵押借款債權不存在，並主張依據
      侵權行為法則及所有權之作用請求被告塗銷系爭抵押權登
      記，即非有理由，應予駁回。」（詳參該案歷審判決，原
      審卷第72頁反面至73頁、第78頁）。以上經本院調閱臺北
      地院82年重訴字第27號歷審卷宗查核屬實。是以，臺北地
      院82年重訴字第27號確認債權不存在等案件之訴訟標的為
      被上訴人甲○○與上訴人之被繼承人陳慶生間2,600 萬元
      之抵押債權，並非本件系爭4,000 萬元債權，而該案歷審
      亦僅就2,600萬元抵押債權存否為認定，至為明確。
    (3)按法院於確定判決理由中，就訴訟標的以外當事人主張之
      重要爭點，本於當事人辯論之結果，已為判斷時，除有顯
      然違背法令之情形，或當事人已提出新訴訟資料，足以推
      翻原判斷之情形外，應解為在同一當事人就與該重要爭點
      有關所提起之他訴訟，法院及當事人對該重要爭點之法律
      關係，皆不得任作相反之判斷或主張，以符民事訴訟上之
      誠信原則。最高法院84年台上字第2530號判決要旨參照（
      原判決誤為判例）。被上訴人甲○○固於臺北地院82年重
      訴字第27號案件中提出系爭4,000 萬元借據及臺北地院77
      年自字第1151號歷審案卷及證人證言筆錄及法務部調查局
      鑑定通知書為抗辯（詳參該案判決理由貳，原審卷第72頁
      至反面），然臺北地院82年重訴字第27號案件之訴訟標的
      為2,600萬元之抵押債權是否存在，該案歷審係僅就2,600
      萬元之借據為事實認定，不及於本件系爭4,000萬元債權
      存否之認定，從而，本件爭點並未於前開案件中認定，自
      無前揭最高法院判決意旨所稱重要爭點之法律關係不得為
      相反主張之民事訴訟上誠信原則之適用。
    (4)綜上，系爭4,000 萬元債權並非臺北地院82年重訴字第27
      號案件歷審之訴訟標的，該案歷審未就本案系爭4,000 萬
      元債權存在與否之爭點為判斷，
  (三)據上論結，被上訴人甲○○提出77年6月9日借據影本、被繼
    承人陳慶生自訴伊之偽造文書及詐欺罪案件、上訴人與訴外
    人陳國輝、朱國雄、朱惠玲對伊提起之確認債權不存在及塗
    銷抵押權訴訟案件，不能證明被上訴人甲○○對上訴人之被
    繼承人陳慶生有系爭4,000萬元債權存在。
  (四)從而，上訴人請求確認被上訴人甲○○、丙○○就附表所示
    不動產所設定最高限額4,000 萬元抵押債權不存在、原法院
    94年度執字第3487號清償債務強制執行事件，對被上訴人丙
    ○○所分配20,438,773元，應予剔除，為有理由，應予准許
    。
八、按所謂最高限額之抵押契約，係指所有人提供抵押物，與債
    權人訂立在一定金額之限度內，擔保現在已發生及將來可能
    發生之債權之抵押權設定契約而言。此種抵押權所擔保之債
    權，除訂約時已發生之債權外，即將來發生之債權，在約定
    限額之範圍內，亦為抵押權效力所及。又無既存之債權，而
    將來亦確定不再發生債權，依抵押權之從屬性，應許抵押人
    請求抵押權人塗銷抵押權設定登記。次按最高限額抵押權人
    既聲請裁定拍賣抵押物，足見其已有終止與債務人間往來交
    易之意思，最高限額抵押權所擔保之債權，其流動性隨之喪
    失，亦即該抵押權所擔保者，由不特定債權變為特定債權，
    該抵押權與擔保債權之結合狀態隨之確定，此時該最高限額
    抵押權之從屬性即與普通抵押權相同。最高法院66年台上字
    第1097號、83年台上字第1055號判例、95年台上字第596 號
    裁判要旨可參。
  (一)查被上訴人甲○○就附表所示土地設定有最高限額4,000 萬
    元抵押權，登記債務人為陳慶生，有土地登記謄本在卷可稽
    （原審卷第7 至31頁）。據被上訴人甲○○自稱，系爭抵押
    權設定時之擔保債權為77年6月9日所簽立借據，即系爭4,00
    0 萬元債權，有被上訴人甲○○96年2月8日民事答辯狀、民
    事上訴答辯暨爭點整理狀在卷可按（原審卷第47頁反面、本
    院卷第23頁反面、第25頁）。本件被上訴人甲○○於94年7
    月25日以抵押權人地位聲明參與分配，依照前開最高法院裁
    判意旨，本院應審酌被上訴人甲○○於94年7 月25日聲明參
    與分配時，對抵押債務人即上訴人之被繼承人陳慶生究竟有
    無債權存在。
  (二)被上訴人甲○○於94年7 月25日聲明參與分配時僅主張系爭
    4,000 萬元債權，未主張或提出系爭抵押權所擔保之其他債
    權債務關係，而被上訴人甲○○對上訴人之被繼承人陳慶生
    並無存在系爭4,000 萬元債權，詳前述理由七。是以，系爭
    抵押權於設定時，迄至實行系爭抵押權前，均無存在擔保之
    債權，可以認定。
  (三)綜上，系爭抵押權無存在擔保之債權，故依抵押權之從屬性
    ，上訴人請求塗銷系爭抵押權設定登記，為有理由，應予准
    許。
九、按債務人或第三人就強制執行事件得提起異議之訴時，執行
    法院得指示其另行起訴，或諭知債權人，經其同意後，即由
    執行法院撤銷強制執行。強制執行法第16條定有明文。查本
    件係上訴人對系爭分配表提起異議之訴，非屬前開法條規定
    之情形。上訴人請求原法院94年度執字第3487號強制執行程
    序除已拍定部分外之強制執行程序應予撤銷，係非有據，不
    應准許。
十、上訴人之被繼承人陳慶生與被上訴人甲○○間並無存在系爭
    4,000 萬元債權債務關係，系爭抵押權於實行時無擔保之債
    權存在，故上訴人甲○○無從讓與系爭4,000 萬元借款及利
    息債權及所擔保之系爭抵押權予被上訴人丙○○。被上訴人
    丙○○就原法院95年11月20日作成之系爭分配表無從依抵押
    權人地位參與分配。上訴人請求(一)確認被上訴人甲○○、丙
    ○○就附表所示不動產所設定最高限額4,000 萬元抵押債權
    不存在、(二)被上訴人丙○○就原法院94年度執字第3487號強
    制執行事件於95年11月20日作成分配表之表1次序4，債權原
    本4,000 萬元、分配金額20,438,773元，應予剔除、(三)被上
    訴人甲○○、丙○○應將如附表所示之抵押權登記予以塗銷
    ，為有理由，應予准許。上訴人另請求原法院94年度執字第
    3487號強制執行事件，除已拍定部分外之強制執行程序應予
    撤銷，係非有據，不能准許。
十一、查被上訴人甲○○對上訴人及訴外人陳國輝、朱國雄、朱
      惠玲訴請清償借款事件，即臺灣臺北地方法院88年重訴字
      第37號，該案判決上訴人與訴外人陳國輝等應連帶給付被
      上訴人甲○○19,985,002元及自87年11月30日起至清償日
      止按年息5%計算之利息。有該確定判決在卷可稽（原審卷
      第83至87頁）。惟查，前開案件被上訴人甲○○起訴事實
      係以上訴人之被繼承人陳慶生向其借款2,600 萬元，因陳
      慶生去世，由上訴人與前開訴外人繼承其債務而負償還之
      責（詳參該案判決事實欄，原審卷第83頁反面）。核與本
      件系爭4,000萬元債權無關，併此說明。
十二、綜上所述，原審就上開應准許部分，為上訴人敗訴之判決
      ，尚有未洽，上訴意旨求予廢棄改判，為有理由，爰由本
      院予以廢棄改判如主文第二項所示。至於上訴人之請求不
      應准許部分，原判決為上訴人敗訴之判決，並無不合。上
      訴意旨指摘原判決不當，求予廢棄改判，為無理由，應予
      駁回。
十三、本件事證已臻明確，兩造其餘攻擊防禦方法及未經援用之
      舉證，經審酌核與本件判決結果不生影響，不再逐一論述
      ，附此敘明。
十四、據上論結，本件上訴為一部有理由，一部無理由，依民事
      訴訟法第450條、第449條第1項、第79條、第85條第1項，
      判決如主文。
中    華    民    國    97    年    8     月    13    日
                    民事第二庭
                        審判長法  官  吳謙仁
                              法  官  蘇瑞華
                              法  官  李瓊蔭
正本係照原本作成。
如不服本判決，應於收受送達後20日內向本院提出上訴書狀，其
未表明上訴理由者，應於提出上訴後20日內向本院補提理由書狀
（均須按他造當事人之人數附繕本）上訴時應提出委任律師或具
有律師資格之人之委任狀；委任有律師資格者，另應附具律師資
格證書及釋明委任人與受任人有民事訴訟法第466條之1第1項但
書或第2項（詳附註）所定關係之釋明文書影本。
中    華    民    國    97    年    8     月    14    日
                              書記官  王才生
附註：
民事訴訟法第466條之1（第1項、第2項）：
對於第二審判決上訴，上訴人應委任律師為訴訟代理人。但上訴
人或其他法定代理人具有律師資格者，不在此限。
上訴人之配偶、三親等內之血親、二親等內之姻親，或上訴人為
法人、中央或地方機關時，其所屬專任人員具有律師資格並經法
院認為適當者，亦得為第三審訴訟代理人。


司法院資訊處製作；財團法人民間司法改革基金會備份。
